臺灣雲林地方法院刑事判決
111年度訴字第422號
公  訴  人  臺灣雲林地方檢察署檢察官
被      告  林春長


上列被告因詐欺案件，經檢察官提起公訴（111年度偵字第2835
號），被告於準備程序中對被訴事實為有罪之陳述，經本院合議
庭裁定由受命法官獨任進行簡式審判程序，判決如下：
    主  文
丙○○共同犯洗錢防制法第十四條第一項之洗錢罪，處有期徒刑參
月，併科罰金新臺幣伍仟元，罰金如易服勞役，以新臺幣壹仟元
折算壹日。緩刑貳年，並應依附表所示方式向甲○○支付如附表所
示金額之損害賠償。
    事  實
一、丙○○明知金融機構帳戶為個人理財之重要工具，關係個人財
    產、信用之表徵，又現今社會詐騙案件層出不窮，詐騙份子
    經常利用他人金融帳戶遂行詐欺犯罪，並藉此逃避執法人員
    之追查，而依其社會生活經驗，可預見無故徵求他人金融帳
    戶之帳號，並要求他人配合轉匯來源不明之款項者，極可能
    為從事詐欺犯罪者利用他人金融帳戶以獲取詐欺取財等財產
    犯罪之贓款，且可預見該等款項經轉匯或轉換成其他形式再
    交付給他人，將產生遮斷資金流動軌跡，而掩飾、隱匿詐欺
    犯罪所得之實際去向，以規避檢警查緝之效果，竟仍基於縱
    提供其個人金融帳戶之帳號予其經由通訊軟體Line所認識真
    實姓名、年籍均不詳、暱稱「保羅史密斯」之成年網友（無
    證據證明該Line帳號之實際使用人為少年）供作詐欺取財使
    用，再配合以網路轉帳方式將匯入其帳戶之款項，轉入其向
    虛擬貨幣交易所註冊之帳號所綁定之另一金融帳戶內，復以
    該等款項輾轉購買等值虛擬貨幣以掩飾、隱匿詐欺犯罪所得
    真正去向亦不違反其本意之不確定故意，與「保羅史密斯」
    共同意圖為自己不法所有，基於詐欺取財及洗錢之犯意聯絡
    ，於民國111年1月3日下午1時9分許前之某時，將其申辦之
    臺中商業銀行帳戶（帳號：000000000000號，下稱臺中商銀
    帳戶）之帳號提供予「保羅史密斯」使用，並依「保羅史密
    斯」之指示，開通臺中商銀帳戶之網路銀行功能，另向幣安
    交易所註冊帳號及綁定其另行申辦之京城商業銀行帳戶（帳
    號：000000000000號，下稱京城商銀帳戶），而「保羅史密
    斯」暨所屬之不詳詐欺集團則自110年11月底某日起，由該
    詐欺集團不詳成員先後使用社群軟體Instagram及Line聯繫
    甲○○，偽以「Chao Fang」之名義，向甲○○佯稱：因資金周
    轉不靈，欲向甲○○借款云云，致甲○○陷於錯誤，依指示於11
    1年1月3日下午1時9分許，臨櫃匯款新臺幣（下同）7萬元至
    臺中商銀帳戶內。丙○○於上開匯款入戶後，即依「保羅史密
    斯」指示，先後於同日晚上9時35分、9時37分許，以操作網
    路銀行轉帳方式，接續轉出5萬元、1萬6,500元至京城商銀
    帳戶內（所餘3,500元為丙○○本案之報酬），再以該等款項
    向不知情之幣商購買等值之比特幣，復將所購得之比特幣轉
    入「保羅史密斯」指定之電子錢包內，藉此製造金流斷點，
    以掩飾、隱匿詐欺所得財物之實際去向。嗣因甲○○察覺有異
    乃報警處理，始循線查悉上情。
二、案經甲○○訴由臺北市政府警察局中山分局報告臺灣雲林地方
    檢察署檢察官偵查起訴。
    理  由
壹、程序方面：
    被告丙○○本案所犯並非死刑、無期徒刑、最輕本刑為3年以
    上有期徒刑之罪或高等法院管轄第一審案件，其於準備程序
    進行中，先就檢察官起訴之犯罪事實為有罪之陳述（見本院
    卷第71頁），經告知其簡式審判程序之旨，並聽取公訴人及
    被告之意見後，本院業已依刑事訴訟法第273條之1第1項之
    規定，裁定由受命法官獨任以簡式審判程序進行本案之審理
    ，是本案之證據調查，依刑事訴訟法第273條之2規定，自不
    受同法第159條第1項、第161條之2、第161條之3、第163條
    之1及第164條至第170條規定之限制。
貳、實體方面：
一、認定事實所憑之證據及理由：
    上揭事實，業據被告於本院準備程序中及審理時坦承不諱（
    見本院卷第71至75、84、87頁），核與證人即告訴人甲○○於
    警詢時所證情節大致相符（見警卷第9至11頁），並有臺中
    商銀帳戶之各類帳戶查詢表、臺幣開戶資料、匯入匯款交易
    明細、跨行轉帳交易明細及臺幣交易明細、告訴人報案時製
    作之內政部警政署反詐騙諮詢專線紀錄表、臺中市政府警察
    局第三分局東區分駐所受理詐騙帳戶通報警示簡便格式表、
    金融機構聯防機制通報單、受（處）理案件證明單、受理各
    類案件紀錄表各1份、臺中商業銀行總行111年8月30日中業
    執字第1110030318號函暨所附各類帳戶查詢表1份及個人網
    路銀行/行動銀行業務服務申請書暨約定書3份、被告提出之
    電子錢包轉出紀錄擷圖、「保羅史密斯」身分資料照片各1
    張、告訴人所提凱基銀行匯款申請書1紙、告訴人與不詳詐
    欺集團成員傳送之Line對話訊息擷圖16張等證資料在卷可佐
    （見警卷第13至23、31至35、49、55、61至65頁；本院卷第
    29至47頁），足認被告所為任意性自白核與事實相符，堪可
    採信。綜上，本案事證明確，被告上開犯行堪可認定，應予
    依法論科。
二、論罪科刑：
  ㈠被告基於詐欺取財及洗錢之不確定故意，提供臺中商銀帳戶
    之帳號予「保羅史密斯」使用，嗣「保羅史密斯」暨所屬之
    詐欺集團即以事實欄所示方式對告訴人施用詐術，致告訴人
    陷於錯誤，而依指示於111年1月3日下午1時9分許匯款7萬元
    至臺中商銀帳戶內，被告再於接獲「保羅史密斯」指示後，
    配合以操作網路銀行方式，將上開匯入款項自臺中商銀帳戶
    先後轉出5萬元、1萬6,500元至其向幣安交易所註冊之帳號
    所綁定之京城商銀帳戶，復將上開款項全數用以購買等值之
    比特幣後轉入「保羅史密斯」指定之電子錢包，是被告參與
    收取詐欺款項之構成要件行為，並非僅止於提供詐騙者助力
    ，而係本於正犯之犯罪意思參與詐欺犯罪（被告係提供臺中
    商銀帳戶之帳號予「保羅史密斯」，並未一併交付該帳戶之
    存摺、提款卡及密碼，故臺中商銀帳戶提領、轉匯之權限仍
    由被告操控，且被告於本院準備程序中明確供稱其提供臺中
    商銀帳戶之帳號予「保羅史密斯」時，即已知悉未來將有款
    項匯入該帳戶，且其需「處理」所匯入之款項〈見本院卷第7
    5頁〉，則被告提供帳號予「保羅史密斯」之際，應可預見本
    案詐欺取財行為之模式，係於「保羅史密斯」暨所屬詐欺集
    團向告訴人施以詐術後，再由被告依「保羅史密斯」指示轉
    出詐騙得款，復依指示設法將該不法所得於轉換形式後交予
    「保羅史密斯」，是被告始終係基於共同詐欺取財之犯意參
    與本案犯行，尚非原基於幫助他人犯詐欺取財之意思而後提
    升為自己實行詐欺取財犯罪）。又被告將騙得贓款轉入其在
    幣安交易所註冊之帳號所綁定之京城商銀帳戶、以轉入京城
    商銀帳戶內之款項購買等值比特幣，再轉入指定之電子錢包
    之舉，已使詐欺所得款項迂迴層轉，掩飾或切斷該不法所得
    與犯罪者之關聯性，製造金流斷點，核屬洗錢防制法第2條
    第2款所稱之洗錢行為，而成立該法第14條第1項之洗錢罪之
    正犯。是本案核被告所為，係犯刑法第339條第1項之詐欺取
    財罪及洗錢防制法第2條第2款、第14條第1項之洗錢罪。
  ㈡按共同正犯之所以應對其他共同正犯所實行之行為負其全部
    責任者，以就其行為有犯意之聯絡為限，若他犯所實行之行
    為，超越原計畫之範圍，而為其所難預見者，則僅應就其所
    知之程度，令負責任，未可概以共同正犯論（最高法院109
    年度台上字第1798號判決意旨參照）。本案被告否認知悉不
    詳詐欺集團之行騙方式，亦未與告訴人直接接觸，而無從得
    知告訴人陷於錯誤之緣由，且被告於本院準備程序中已供稱
    其從未見過「保羅史密斯」，而「保羅史密斯」雖曾撥打Li
    ne電話予被告，惟並未出聲，故渠等彼此間亦未曾有聲音通
    話等語（見本院卷第71至72、74頁），則被告既未曾與「保
    羅史密斯」實際接觸，尚無法排除前揭不詳詐欺集團係由同
    一位真實姓名年籍不詳之人，以一人分飾多角方式，聯繫被
    告提供臺中商銀帳戶之帳號並指示被告轉帳，再責由被告以
    轉入京城商銀帳戶之款項，向不知情之幣商購買等值之比特
    幣後轉入指定電子錢包之可能性，又依卷存事證，亦無從認
    定被告對於「保羅史密斯」取得臺中商銀帳戶之帳號後，與
    所屬詐欺集團成員間如何分工對告訴人施用詐術等節均有所
    知悉或可得認識，自難認被告對於其本案所參與之詐欺取財
    犯行係以三人以上共同施以詐騙乙事有所認知或容任，依罪
    疑唯輕及有疑唯利被告之原則，難認被告所為符合刑法第33
    9條之4第1項第2款所定加重條件。起訴意旨雖認被告就詐欺
    部分所為，係犯刑法第339條之4第1項第2款之三人以上共同
    詐欺取財罪，惟公訴檢察官於本院準備程序中已更正犯罪事
    實，主張被告係與「保羅史密斯」共犯本案詐欺取財犯行，
    並變更所犯法條為刑法第339條第1項之詐欺取財罪（見本院
    卷第75頁），是本院自毋庸變更起訴法條，且本院於準備程
    序中，亦已補充告知檢察官更正後之罪名（見本院卷第75頁
    ），尚無礙於被告訴訟防禦權之行使，本院自得予以審理，
    併予敘明。
  ㈢按共同實行犯罪行為之人，在合同意思範圍以內，各自分擔
    犯罪行為之一部，相互利用他人之行為，以達其犯罪之目的
    者，即應對於全部所發生之結果，共同負責，不問犯罪動機
    起於何人，亦不必每一階段犯行，均經參與。又共同正犯之
    意思聯絡，不以彼此間犯罪故意之態樣相同為必要，蓋刑法
    第13條第1項、第2項雖分別規定行為人對於構成犯罪之事實
    ，明知並有意使其發生者，為故意；行為人對於構成犯罪之
    事實，預見其發生而其發生並不違背其本意者，以故意論。
    前者為確定故意（直接故意），後者為不確定故意（間接故
    意），惟不論「明知」或「預見」，僅係認識程度之差別，
    不確定故意於構成犯罪事實之認識無缺，與確定故意並無不
    同，進而基此認識「使其發生」或「容認其發生（不違背其
    本意）」，共同正犯間在意思上乃合而為一，形成意思聯絡
    （最高法院103年度台上字第2320號判決意旨參照）。依一
    般詐欺集團之犯罪型態及模式，自收集被害人個人資料、收
    集人頭帳戶、撥打電話等方式實行詐欺、指示被害人匯入帳
    戶、指派車手提領、轉匯詐得款項、分贓等各階段，乃需由
    多人縝密分工方能完成之犯罪，倘其中有任一環節脫落，顯
    將無法順遂達成詐欺取財及洗錢之犯罪結果。茲被告本案雖
    未自始至終參與各階段之詐欺取財或洗錢犯行，且未必確知
    「保羅史密斯」暨所屬詐欺集團成員實施詐騙之手法及分工
    細節，但其負責提供臺中商銀帳戶之帳號、以網路銀行轉帳
    、購買等值比特幣後轉入指定之電子錢包等工作內容，乃整
    體詐欺取財及洗錢犯罪計畫不可或缺之重要環節，而與「保
    羅史密斯」在合同意思範圍內，各自分擔犯罪行為之一部，
    彼此相互利用他人之行為，最終共同達成詐財牟利及洗錢之
    犯罪目的。依上說明，被告就本案所犯詐欺取財及洗錢犯行
    部分，與具直接故意之詐騙者「保羅史密斯」間，具有犯意
    聯絡及行為分擔，應論以共同正犯。
  ㈣被告於告訴人遭詐欺集團成員施用上開詐術致陷於錯誤，而
    匯款7萬元至臺中商銀帳戶後，於111年1月3日晚上9時35分
    、37分許，分2次以網路銀行轉出5萬元、1萬6,500元至京城
    商銀帳戶，進而用以購買等值比特幣後轉入指定之電子錢包
    內，該數個轉帳行為係於密切接近之時地實施，自始即係出
    於同一犯罪目的，包括在同一詐欺行騙之犯罪計畫中，又係
    侵害同一被害法益，獨立性極為薄弱，依一般社會健全觀念
    ，在時間差距上，難以強行分開，在刑法評價上，以視為數
    個舉動之接續施行，包括評價為法律上一行為，較為合理，
    自應論以接續犯之實質上一罪。再被告以一提供臺中商銀帳
    戶之帳號之行為，使「保羅史密斯」暨所屬詐欺集團得以藉
    此向告訴人實施詐騙，而遂行詐欺取財犯行，並共同掩飾、
    隱匿犯罪不法所得之真正去向，此詐欺取財及洗錢行為係在
    同一犯罪決意及預定計畫下所為，固然犯罪時、地，在自然
    意義上並非完全一致，然仍有部分合致，具有行為局部之同
    一性，依一般社會通念，應評價為一行為方符合刑罰公平原
    則。是認被告本案係以一行為同時觸犯洗錢防制法第14條第
    1項之洗錢罪及刑法第339條第1項之詐欺取財罪，為想像競
    合犯，應依刑法第55條前段規定，從一重之洗錢防制法第14
    條第1項之洗錢罪處斷。
  ㈤按「犯前2條之罪，在偵查或審判中自白者，減輕其刑」，洗
    錢防制法第16條第2項定有明文。查被告於本院準備程序中
    及審理時，就其本案所為，均坦承犯洗錢防制法第2條第2款
    、第14條第1項之一般洗錢罪，業如前述，爰依上開規定減
    輕其刑。
  ㈥爰審酌被告應可知悉現今社會詐欺歪風盛行，造成人心惶惶
    ，彼此間之信任感崩解，疏離感則急速加劇，竟仍任意將自
    己申辦之臺中商銀帳戶之帳號交予缺乏堅實信任基礎之陌生
    人使用，致使無辜民眾受騙而蒙受損失，助長詐欺犯罪風氣
    之猖獗，其行為已然影響社會正常交易安全及破壞金融秩序
    ，並實際造成告訴人受騙而受有財產上損害，復因被告配合
    轉帳並轉買虛擬貨幣後轉入指定電子錢包之舉，已掩飾、隱
    匿詐欺犯罪所得之去向，造成執法機關查緝不易，更增加受
    害者求償之困難，所為誠值非難；惟念及被告犯後尚知坦承
    犯行，且業與與告訴人調解成立，目前已依約支付第1期和
    解金，因而獲得告訴人之諒解，此有本院111年度司附民移
    調字第110號調解筆錄、本院111年10月14日公務電話紀錄單
    各1份存卷可參（見本院卷第91至93頁），足見被告已設法
    填補告訴人因其行為所受之損害，犯後態度尚可；另考量被
    告在未能確認對方不是詐欺犯罪不法份子之情形下，即率爾
    配合對方之要求提供金融帳戶之帳號、轉出詐欺贓款並以所
    轉出之款項購買比特幣後轉入電子錢包，製造金流斷點，雖
    具備詐欺取財及洗錢之間接故意，而無礙於共同正犯之認定
    ，然其行為之惡性仍與直接正犯有所不同，又其於本案非屬
    整體詐欺犯罪計畫分工中對於全盤詐欺行為握有指揮監督權
    力之核心角色，其參與犯罪之程度、手段、所獲取之利益等
    節尚與其他共犯存有差異；兼衡被告自陳為高中畢業，現為
    水電自營商，收入狀況不佳，家中尚有配偶及已成年之2名
    小孩之家庭生活、工作經濟狀況等一切情狀（見本院卷第88
    頁），量處如主文所示之刑，並就所宣告併科罰金刑部分，
    諭知易服勞役之折算標準。
  ㈦末按受2年以下有期徒刑、拘役或罰金之宣告，而未曾因故意
    犯罪受有期徒刑以上刑之宣告，認以暫不執行為適當者，得
    宣告2年以上5年以下之緩刑，其期間自裁判確定之日起算，
    刑法第74條第1項第1款定有明文。查被告前未曾因故意犯罪
    受有期徒刑以上刑之宣告，有臺灣高等法院被告前案紀錄表
    在卷可考（見本院卷第65頁），其因一時失慮，致罹刑典，
    惟犯後尚知坦承犯行，頗有悔意，且承前所述，被告業與告
    訴人調解成立，並依約履行給付中，堪信其經此偵審程序及
    科刑教訓後，應知所警惕，信無再犯之虞，本院因認前開刑
    之宣告以暫不執行為適當，爰依刑法第74條第1項第1款規定
    ，諭知緩刑2年，以勵自新。又為督促被告確實履行調解條
    件，以保障告訴人之權益，爰依刑法第74條第2項第3款規定
    ，命被告應依附表所示方式如數賠償告訴人所受之損害，以
    發揮附條件緩刑制度之立意。惟倘被告違反本院所定上開命
    其履行之事項情節重大，足認原宣告之緩刑難收預期效果，
    而有執行刑罰之必要者，檢察官得依刑法第75條之1第1項第
    4款之規定，聲請撤銷本案緩刑之宣告，附此敘明。
三、沒收：
    按洗錢防制法第18條第1項前段規定：「犯第14條之罪，其
    所移轉、變更、掩飾、隱匿、收受、取得、持有、使用之財
    物或財產上利益，沒收之」。該規定於105年12月28日修正
    之立法理由明揭：「因原條文僅限於沒收犯罪所得財物或財
    產上利益，而未及於洗錢行為標的之財物或財產上利益，爰
    參照FATF40項建議之第4項建議修正，並配合104年12月30日
    修正公布之中華民國刑法，將追繳及抵償規定刪除。至於洗
    錢行為本身之犯罪所得或犯罪工具之沒收，以及發還被害人
    及善意第三人之保障等，仍應適用104年12月30日及105年6 
    月22日修正公布之中華民國刑法沒收專章之規定」。又上開
    規定並無「不問屬於犯罪行為人與否」之要件（絕對義務沒
    收），實務上一向認為倘法條並未規定「不問屬於犯罪行為
    人與否均沒收」時，自仍以屬於被告所有者為限，始應予沒
    收，故認在洗錢防制法並未規定「不問屬於犯罪行為人與否
    」之情形下，自宜從有利於被告之認定，以屬於（指實際管
    領）犯罪行為人者為限，始應（相對義務）沒收。經查，就
    告訴人於111年1月3日匯入臺中商銀帳戶之7萬元，業經被告
    於同日以網路轉帳方式，先後轉出5萬元、1萬6,500元至京
    城商銀帳戶，並將之全數用以購買比特幣後存入「保羅史密
    斯」指定之電子錢包內乙情，業據被告供明在卷（見本院卷
    第71至75頁），而依卷存證據資料，尚乏相關事證足認被告
    就其以6萬6,500元購買之比特幣有何現實管領、處分之權限
    ，是被告就該詐欺犯罪所得之財物既不具所有權及事實上管
    領權，依上說明，自無從依洗錢防制法第18條第1項前段規
    定，對其宣告沒收該等經掩飾、隱匿之詐欺犯罪所得。至於
    告訴人匯入臺中商銀帳戶而未經被告轉出之3,500元部分，
    應為被告得以實際支配之詐欺不法所得，被告於本院準備程
    序中亦自承其因參與本案分工，可獲得告訴人轉入臺中商銀
    帳戶金額之5％計算之報酬3,500元（即7萬元×5％）等語明確
    （見本院卷第74頁），又該筆款項同為其本案洗錢行為之標
    的，參酌前揭修正理由，原應依洗錢標的之沒收特別規定即
    洗錢防制法第18條第1項規定宣告沒收，併依刑法第38條之1
    第3項規定（洗錢防制法並未就追徵部分定有明文，爰回歸
    適用刑法總則沒收章節之規範）宣告於全部或一部不能沒收
    或不宜執行沒收時，追徵其價額。惟因被告於本院審理過程
    中，業與告訴人調解成立，並已按月支付第1期和解金5,000
    元等情，有前揭調解筆錄及本院公務電話紀錄單附卷足憑，
    本院考量被告既已支付超出其本案所得支配犯罪所得之金額
    以賠償告訴人所受損失，若再予宣告沒收或追徵，將有過苛
    之虞，爰依刑法第38條之2第2項規定，就上開3,500元不予
    宣告沒收或追徵。
據上論斷，應依刑事訴訟法第273條之1第1項、第299條第1項前
段（依刑事裁判書類簡化原則，僅引用程序法條），判決如主文
。
本案經檢察官乙○○提起公訴，檢察官林豐正到庭執行職務。
中　　華　　民　　國　　111 　年　　10　　月　　21　　日
                  刑事第二庭  法  官  蘇珈漪
以上正本證明與原本無異。
如不服本判決應於收受判決後20日內向本院提出上訴書狀，並應
敘述具體理由；其未敘述上訴理由者，應於上訴期間屆滿後20日
內向本院補提理由書。「切勿逕送上級法院」。
                              書記官  曾百慶　　　　　
中　　華　　民　　國　　111 　年　　10　　月　　21　　日

附錄本案論罪科刑法條全文：
洗錢防制法第2條
本法所稱洗錢，指下列行為：
一、意圖掩飾或隱匿特定犯罪所得來源，或使他人逃避刑事追訴
    ，而移轉或變更特定犯罪所得。
二、掩飾或隱匿特定犯罪所得之本質、來源、去向、所在、所有
    權、處分權或其他權益者。
三、收受、持有或使用他人之特定犯罪所得。

洗錢防制法第14條第1項
有第2條各款所列洗錢行為者，處7年以下有期徒刑，併科新臺幣
5百萬元以下罰金。
前項之未遂犯罰之。
前2項情形，不得科以超過其特定犯罪所定最重本刑之刑。

中華民國刑法第339條
意圖為自己或第三人不法之所有，以詐術使人將本人或第三人之
物交付者，處5年以下有期徒刑、拘役或科或併科50萬元以下罰
金。
以前項方法得財產上不法之利益或使第三人得之者，亦同。
前2項之未遂犯罰之。

附表：即本院111年度司附民移調字第110號調解筆錄內容
給付對象 應給付財產上損害賠償之金額（新臺幣）    給付期限及方式 告訴人 甲○○ 7萬元 被告願給付告訴人甲○○7萬元，給付方式如下： ㈠分14期給付，自111年10月11日起至清償日止，每月1期，每月11日前各給付5,000元，匯入告訴人甲○○設於凱基銀行豐原分行0000-00-0000000-0號之帳戶內。 ㈡如有1期不履行，則視為全部到期。